---
title: "Análisis exploratorio de muertes por COVID 19"
author: "Kenneth Roy Cabrera Torres"
date: "Viernes, 23 de julio de 2021"
output:
  pdf_document:
    toc: yes
  html_document:
    toc: yes
    css: estilo1.css
    fig_height: 9
---

```{r setup, include=FALSE}
knitr::opts_chunk$set(echo = FALSE,
                      message = FALSE,
                      warning = FALSE)
options(width = 120)
```


```{r}
library(tidyverse)
```


```{r}
load("covid_19_decesos_x_mes.RData" )
```

## Departamentos con mayores decesos.

```{r}
temporal1 <- covid_19_decesos_x_mes %>% 
  group_by(Codigo_dpto, DPNOM, mes) %>% 
  summarise(total_muertes = sum(muertes),
            poblacion = sum(poblacion)) %>% 
  ungroup()
temporal1 <- temporal1 %>% 
  mutate(muertes_x_cien_mil = total_muertes / poblacion * 100000)
```

### Número de muertes por rango de edad y departamento

```{r}
tabla1 <- temporal1 %>%   arrange(mes, desc(total_muertes)) 
tabla1 %>% data.frame()
```

### Número de muertes por rango de edad y departamento (ordenado por cienmilaje).

```{r}
tabla2 <- temporal1 %>%   arrange(mes, desc(muertes_x_cien_mil)) 
tabla2 %>% data.frame()
```

```{r}
tabla3 <- temporal1 %>% 
  group_by(Codigo_dpto, DPNOM) %>% 
  summarise(muertes_T = sum(total_muertes)) %>% 
  arrange(desc(muertes_T)) %>% 
  ungroup()
tabla3 %>% data.frame()
```


```{r}
mayor_num_muertes <- tabla3 %>% 
  slice(1:4) 
```

```{r}
covid_19_critico <- covid_19_decesos_x_mes %>% 
  filter(Codigo_dpto %in% mayor_num_muertes$Codigo_dpto) %>% 
  mutate(DPNOM = factor(DPNOM, levels = mayor_num_muertes$DPNOM))
```


## Muertes a lo largo del tiempo por rangos de edades y departamentos más críticos.

```{r}
ggplot(covid_19_critico, aes(mes, muertes, col = edad_gr_et)) +
  geom_line(aes(group = edad_gr_et)) +
  facet_grid(DPNOM ~ genero) +
  theme(axis.text.x = element_text(angle = 90, vjust = 0.5, hjust=1)) +
  geom_vline(xintercept = "2021-02") +
  annotate("text", x = "2021-03", y = 700, label = "Inicio de vacunación",
           size = 2)
```

## Muertes a lo largo del tiempo por rangos de edades y departamentos más críticos (escala log10).

```{r}
ggplot(covid_19_critico, aes(mes, muertes_x_cien_mil, col = edad_gr_et)) +
  geom_line(aes(group = edad_gr_et)) +
  facet_grid(DPNOM ~ genero) +
  theme(axis.text.x = element_text(angle = 90, vjust = 0.5, hjust=1)) +
  geom_vline(xintercept = "2021-02") +
  annotate("text", x = "2021-03", y = 700, label = "Inicio de vacunación",
           size = 2) +
  scale_y_log10()
```

## Muertes de ciertos rangos de edad.

```{r}
temp1 <- covid_19_critico %>% 
  filter(edad_gr_et %in% c("(15,20]", "(20,25]", 
                           "(40,45]",  "(45,50]",  "(50,55]",
                           "(65,70]",  "(70,75]",  "(75,Inf]"))
ggplot(temp1, aes(mes, muertes, col = edad_gr_et)) +
  geom_line(aes(group = edad_gr_et)) +
  scale_y_log10() +
  facet_grid(DPNOM ~ genero) +
  theme(axis.text.x = element_text(angle = 90, vjust = 0.5, hjust=1)) +
  geom_vline(xintercept = "2021-02") +
  annotate("text", x = "2021-03", y = 700, label = "Inicio de vacunación",
           size = 2)
```

## Muertes por cienmilaje. 

```{r}
temp1 <- covid_19_critico %>% 
  filter(edad_gr_et %in% c("(15,20]", "(20,25]", 
                           "(40,45]",  "(45,50]",  "(50,55]",
                           "(65,70]",  "(70,75]",  "(75,Inf]"))
ggplot(temp1, aes(mes, muertes_x_cien_mil, col = edad_gr_et)) +
  geom_line(aes(group = edad_gr_et)) +
  scale_y_log10() +
  facet_grid(DPNOM ~ genero) +
  theme(axis.text.x = element_text(angle = 90, vjust = 0.5, hjust=1)) +
  geom_vline(xintercept = "2021-02") +
  annotate("text", x = "2021-03", y = 700, label = "Inicio de vacunación",
           size = 2)

```

